臺灣南投地方法院民事判決
110年度家繼訴字第22號
原      告  夏長竹  


被      告  夏修雄  

訴訟代理人  楊吏    
複  代理人  陳沆河律師
被      告  夏守信  


上列當事人間請求分割遺產事件，本院於民國110年9月9日言詞
辯論終結，判決如下：
    主      文
一、兩造就被繼承人夏文西所遺如附表一所示遺產，其分割方法
    如附表一「分割方法」欄所示。
二、訴訟費用由兩造按附表二所示應繼分比例負擔。
    事實及理由
一、按言詞辯論期日，當事人之一造不到場者，得依到場當事人
    之聲請，由其一造辯論而為判決，家事事件法第51條準用民
    事訴訟法第385條第1項規定甚明。本件被告夏守信經合法通
    知，未於言詞辯論期日到場，核無民事訴訟法第386條各款
    所列情形，爰依原告聲請，由其一造辯論而為判決。
二、原告主張：被繼承人夏文西（下稱被繼承人）於民國109年8
    月31日死亡，遺有如附表一所示之遺產，又被繼承人已婚、
    但無子女，且其配偶、父、母皆已亡故，故繼承人為其兄弟
    姊妹即原告夏長竹、被告夏修雄、被告夏守信，應繼分各為
    3分之1，即如附表二所示。又被繼承人所遺如附表一所示之
    遺產，並無不能分割之情，亦無不能分割之約定，惟各繼承
    人對遺產之分配無法取得共識，且被告夏守信已定居國外，
    取得遺產分割協議實有困難，爰依法訴請裁判分割遺產。另
    因原告已於109年10月6日委請代書向財政部中區國稅局申報
    遺產稅，並於109年10月23日先行繳納遺產稅新臺幣（下同
    ）8萬2018元，及委請代書費用2982元，應自被繼承人之遺
    產中扣除償還原告。為此，爰聲明：㈠請求依應繼分裁判分
    割被繼承人所遺如附表一所示之遺產。㈡原告訴請其為遺產
    稅申報所支付之代書費用2982元及遺產稅8萬2018元，由被
    繼承人之遺產中扣除償還。㈢訴訟費用由被繼承人之遺產扣
    除償還等語。
三、被告部分：
  ㈠被告夏修雄之複代理人到庭表示：對本件遺產按應繼分比例
    分配，及原告主張其所代為支付之代書費用2982元及遺產稅
    8萬2018元，應自遺產中扣除償還予原告，均無意見。
  ㈡被告夏守信經本院合法通知，並未到庭，然具狀表示略以：
    關於我大姊夏文西的遺產，由我的第二個姊姊、我哥哥和我
    ，每人將得到3分之1，如果因為我，原告必須向法院提起訴
    訟，我很抱歉，但由於距離遠，冠狀病毒，及我的身體狀況
    不好，無法親自出庭，且據我了解，我不需在臺灣為支票繳
    稅，請扣除估計的稅金，其餘款項則以支票，並把帳單寄送
    給我等語。
四、本院之判斷：
  ㈠按遺產繼承人，除配偶外，依左列順序定之：一、直系血親
    卑親屬。二、父母。三、兄弟姊妹。四、祖父母。第一千一
    百三十八條所定第一順序之繼承人，有於繼承開始前死亡或
    喪失繼承權者，由其直系血親卑親屬代位繼承其應繼分。同
    一順序之繼承人有數人時，按人數平均繼承。民法第1138條
    、第1140條、第1141條本文分別定有明文。原告主張被繼承
    人於109年8月31日死亡，遺有如附表一所示之遺產，應由兩
    造繼承，應繼分各3分之1等語，業據原告提出財政部中區國
    稅局遺產稅繳清證明書、戶籍謄本、繼承系統表、臺灣銀行
    臺中分行109年9月30日臺中營字第10900061703號函暨所附
    各類存款餘額查詢、臺灣銀行北臺中分行109年9月36日北臺
    中營字第10900034441號函暨所附存摺存款總餘額查詢、華
    南商業銀行股份有限公司109年9月25日營清字第1090027322
    5號函檢附客戶資料整合查詢、臺灣土地銀行新店分行109年
    9月25日新店字第1090003078B號函、中華郵政股份有限公司
    函覆之郵政儲金帳戶詳情表、新北市樹林區農會單一窗口查
    詢金融遺產資料一覽表、富邦人壽保險股份有限公司-富邦
    壽險查詢結果、新光人壽保險股份有限公司-被繼承人投保
    情形簡表等件為證，而被告就此亦無以書狀或到庭爭執，堪
    信原告之主張為真。
　㈡次按繼承人有數人時，在分割遺產前，各繼承人對於遺產全
    部為公同共有。繼承人得隨時請求分割遺產。但法律另有規
    定或契約另有訂定者，不在此限。民法第1151條及第1164條
    亦有明定。本件被繼承人所遺如附表一所示之遺產，由兩造
    共同繼承，且迄今尚未分割。而被繼承人並未以遺囑禁止繼
    承人分割遺產，兩造間復無禁止分割之約定，且依物之使用
    目的亦無不能分割之情形，是原告請求分割被繼承人之遺產
    ，自屬有據。
　㈢又按關於遺產管理、分割及執行遺囑之費用，由遺產中支付之，但因繼承人之過失而支付者，不在此限，民法第1150條定有明文。而該條所稱之「遺產管理之費用」，乃屬繼承開始之費用，該費用具有共益之性質，不僅於共同繼承人間有利，對繼承債權人、受遺贈人、遺產酌給請求人及其他利害關係人，胥蒙其利，當以由遺產負擔為公平，此乃該條本文之所由設，是以凡為遺產保存上所必要不可欠缺之一切費用均屬之，諸如事實上之保管費用、繳納稅捐、罰金罰鍰、訴訟費用、清算費用等均屬之（最高法院99年度台上字第408 號判決意旨參照）。原告主張其先行墊付被繼承人之遺產稅8萬2018元、委請代書費用2982元一節，業據原告提出財政部中區國稅局109年度遺產稅繳款書1件為證，且經被告夏修雄表示對原告主張之上開代墊費用無意見；而被告夏守信經合法通知，未於言詞辯論期日到場，亦未就此部分提出書狀作任何聲明或陳述，自堪以採信。是原告請求由其先自本件遺產中分配取得其所代墊之稅捐及委請代書費用等部分，共8萬5000元（計算式：8萬2018元＋2982元＝8萬5000元），應屬有據。
　㈣再按公同共有物分割之方法，除法律另有規定外，準用關於
    共有物分割之規定，依共有人協定之方法行之；分割之方法
    不能協議決定，或於協議決定後因消滅時效完成經共有人拒
    絕履行者，法院得因任何共有人之請求，命為下列之分配：
    一、以原物分配於各共有人。但各共有人均受原物之分配顯
    有困難者，得將原物分配於部分共有人。二、原物分配顯有
    困難時，得變賣共有物，以價金分配於各共有人；或以原物
    之一部分分配於各共有人，他部分變賣，以價金分配於各共
    有人，民法第830條第2項、第824條第1項及第2項亦分別定
    有明文。復按在公同共有遺產分割自由之原則下，民法第11
    64條所稱之「得隨時請求分割」，依同法第829條及第830 
    條第1項規定觀之，自應解為包含請求終止公同共有關係在
    內，俾繼承人之公同共有關係歸於消滅而成為分別共有，始
    不致與同法第829條所定之旨趣相左，庶不失繼承人得隨時
    請求分割遺產之立法本旨，換言之，終止遺產之公同共有關
    係，既應以分割方式為之，將遺產之公同共有關係終止改為
    分別共有關係，性質上自亦屬分割遺產方法之一（最高法院
    82年度台上字第748號、85年度台上字第1873號、93年度台
    上字第2609號判決意旨參照）。本件被繼承人所遺之財產為
    存款、保險（金），性質均屬可分，以原物分配為適當，由
    原告先行取得其所支出之被繼承人遺產稅及委請代書等費用
    8萬5000元後，其餘款項原告主張由兩造依附表二所示之應
    繼分比例分配，被告夏修雄、夏守信均無反對之表示，核屬
    適當公平。綜上，爰將被繼承人所遺如附表一編號1所示之
    臺灣銀行臺中分行優惠儲蓄存款，先分由原告取得其所支付
    之前開稅捐及委請代書等費用共8萬5000元後，其餘存款連
    同附表一編號2至15所示之遺產，均由兩造按應繼分比例分
    配，爰判決如主文第1項所示。 
五、末按分割遺產之訴，係必要共同訴訟，原告、被告之間本可
    互換地位，本件原告起訴分割遺產雖於法有據，但被告之應
    訴實因訴訟性質所不得不然，本院認為訴訟費用由敗訴當事
    人負擔，顯失公平，而應由兩造依其應繼分之比例負擔，較
    為公允，爰諭知如主文第2項所示。
六、訴訟費用負擔之依據：家事事件法第51條，民事訴訟法第80
    條之1、第85條第1項但書。
中　　華　　民　　國　　110 　年　　9 　　月　　23　　日
                                臺灣南投地方法院家事法庭
                                          法  官  柯伊伶
以上正本係照原本作成。
如對本判決上訴，須於判決送達後20日之不變期間內，向本院提
出上訴狀。如委任律師提起上訴者，應一併繳納上訴審裁判費。
中　　華　　民　　國　　110 　年　　9 　　月　　23　　日
                                          書記官  白淑幻
附表一：被繼承人夏文西之遺產及其分割方法
編號 種類 遺產明細（均新臺幣） 分割方法 1 存款 臺灣銀行臺中分行優惠儲蓄存款101萬1166元（含其法定孳息） 由原告先取得新臺幣8萬5000元，餘額新臺幣92萬6166元（含其法定孳息）由兩造按附表二所示應繼分比例分配 2 存款 臺灣銀行臺中分行優惠儲蓄存款127萬7967元（含其法定孳息） 由兩造按附表二所示應繼分比例分配   3 存款 臺灣銀行臺中分行優惠儲蓄存款220萬9333元（含其法定孳息）  4 存款 臺灣銀行臺中分行定期存單100萬元（含其法定孳息）  5 存款 臺灣銀行臺中分行定期存單100萬元（含其法定孳息）  6 存款 臺灣銀行臺中分行定期存單300萬元（含其法定孳息）  7 存款 臺灣銀行臺中分行定期存單200萬元（含其法定孳息）  8 存款 臺灣銀行北臺中分行活期儲蓄存款15萬0481元（含其法定孳息）  9 存款 華南商業銀行股份有限公司存款150元（含其法定孳息）  10 存款 臺灣土地銀行新店分行存款4萬6565元（含其法定孳息）  11 存款 中華郵政股份有限公司新店寶橋郵局存款78萬1657元（含其法定孳息）  12 存款 中華郵政股份有限公司新店寶橋郵局存款45萬9172元（含其法定孳息）  13 存款 新北市樹林區農會存款10元（含其法定孳息）  14 壽險 富邦人壽金豐華利率變動型養老壽險111萬3684元  15 壽險 新光人壽保險股份有限公司新光人壽防癌終身壽險50萬元  
附表二：繼承人及應繼分比例
姓名 應繼分比例 原告夏長竹 3分之1 被告夏修雄 3分之1 被告夏守信 3分之1